【裁判字號】    97,台上,5948
【裁判日期】    971120
【裁判案由】    業務過失致人於死
【裁判全文】
最高法院刑事判決            九十七年度台上字第五九四八號
上  訴  人  台灣高等法院高雄分院檢察署檢察官
被      告  甲○○
                    巷59號
上列上訴人因被告業務過失致人於死案件，不服台灣高等法院高
雄分院中華民國九十五年一月二十六日第二審更審判決（九十四
年度交上更(一)字第九號，起訴案號：台灣高雄地方法院檢察署九
十年度偵續字第一二號），提起上訴，本院判決如下：
    主  文
原判決撤銷，發回台灣高等法院高雄分院。
    理  由
本件原判決以公訴意旨略稱：被告甲○○係大貨車司機，為從事
駕駛業務之人，於民國八十九年四月八日十八時許，駕駛牌照二
Ｋ─四八０號之營業大貨車，行經高雄縣岡山鎮○○路前洲高幹
五十九號電桿前時，明知該路段時速不得逾四十公里，仍貿然以
時速約五十公里超速疾馳，復未依規定行駛外側車道，致與駛入
對向車道由被害人蔡慶霖所駕駛牌照Ｄ八─八三三二號之自用小
客車發生擦撞，被害人因彈出車外受有腦挫傷當場不治死亡。因
認被告涉犯刑法第二百七十六條第二項之業務過失致人於死罪嫌
云云。但經審理結果，認為不能證明被告犯罪，因而撤銷第一審
之科刑判決，改判諭知被告無罪。固非無見。
惟查：（一）行車速度，依標誌之規定；又汽車在雙向四車道行
駛時，大型汽車除超越同一車道之前車或準備左轉彎外，均不得
在內側車道行駛，行為時即民國九十年五月三十日修正發布（同
年六月一日起施行）前之道路交通安全規則第九十三條第一項、
第九十八條第一項第一款規定甚明。再汽車駕駛人對於防止危險
發生之相關交通法令之規定，業已遵守，並盡相當之注意義務，
以防止危險發生，始可信賴他人亦能遵守交通規則並盡同等注意
義務。若因此而發生交通事故，方得以信賴原則為由免除過失責
任（本院八十四年台上字第五三六０號判例參照）。原判決以：
「駕車之人可信賴其他參與交通之對方亦能遵守交通規則，同時
為必要之注意，謹慎採取適當之行動，而對於不可知之對方違規
行為並無預防之義務，此即所謂之『信賴原則』，其他參與道路
交通者未予以遵守，以致發生交通事故，則不應使行為人負責，
縱被告超速屬實，因被害人侵入來車車道，不論被告行車快慢，
其與來車相撞，勢將無法避免（縱未超速，亦不能避免碰撞），
是被告之超速行為，亦僅係違反道路交通管理處罰條例之相關規
定，屬於違反行政罰之範疇，即『超速』之行為並不必然會發生
『車禍』之結果，二者之間即尚非存有相當因果關係。」「是被
告之『行駛內側車道』行為，亦僅係違反道路交通管理處罰條例
之相關規定，屬於違反行政罰之範疇，並不必然會發生『車禍』
之結果，二者之間亦尚非存有相當因果關係。」為由，為諭知被
告無罪之論據（見原判決第六頁第一三至二三行、第七頁第一六
至一九行）。然原判決既認被告駕駛營業大貨車，超速違規行駛
於內側車道，被告顯然已違反前開道路交通安全規則之規定。於
此情形，能否以信賴原則為由免除過失責任？即有研求餘地。原
判決逕謂本件有信賴原則之適用，其法則之適用尚有未當。（二
）審理事實之法院，對於案內與待證事項有關之一切證據，除認
為不必要者外，均應詳為調查，然後基於調查所得之心證以為判
斷之基礎。故證據雖已調查，而尚有其他必要部分並未調查，仍
難遽為被告有利或不利之認定。原判決理由說明「本件發生車禍
之地點，高雄縣岡山鎮○○路前洲高幹五十九號電桿處路段大型
車之速限為時速四十公里，而撞擊發生前被告之車速達六十點九
至六一點六公里」等情（見原判決第五頁倒數第一行至第六頁第
二行）。如果無訛，倘被告車輛行車速度在速限時速四十公里以
下，車禍發生前亦採取緊急踩煞車之防護措施，則本件車禍是否
仍屬無可避免？被害人是否仍會被彈出車外而受傷死亡？換言之
，被告行車速度若依規定在時速四十公里以下，其車輛行駛動能
將較其前開超速之動能為低，是否可避免造成被害人死亡之結果
？又被害人侵入內側車道行為，是否為獨立導致本件車禍發生及
被害人死亡之原因，而與被告之超速及前揭行駛內側車道行為無
關（即被害人如係與有路權且依速限行駛之車輛發生車禍，其死
亡之結果仍無可避免）？被告是否確無過失？以上各情，均非全
無疑義，因攸關被告犯罪之成立與否，即有詳加調查，釐清究明
之必要。原審未予詳查慎斷，遽行判決，難謂無調查職責未盡及
判決理由不備之違法。檢察官上訴意旨指摘原判決違法，尚非全
無理由，應認原判決仍有撤銷發回更審之原因。
據上論結，應依刑事訴訟法第三百九十七條、第四百零一條，判
決如主文。
中    華    民    國  九十七  年   十一   月   二十   日
                      最高法院刑事第十庭
                          審判長法官  邵  燕  玲
                                法官  李  伯  道
                                法官  孫  增  同
                                法官  李  英  勇
                                法官  黃  一  鑫
      本件正本證明與原本無異
                                      書  記  官
中    華    民    國  九十七  年   十一   月  二十七  日
                                                      Ｑ


司法院資訊處製作；財團法人民間司法改革基金會備份。
